臺灣高等法院刑事裁定
109年度聲再字第523號
再審聲請人
即受判決人  吳竑璋


選任辯護人  顏瑞成律師
            王羽丞律師
上列聲請人因殺人未遂案件，對於本院108年度上更一字第40號
，中華民國108年10月29日第二審確定判決（臺灣士林地方法院1
04年度訴字第224號，起訴案號：臺灣士林地方檢察署103年度偵
字第10533號），聲請再審，本院裁定如下：
    主  文
再審暨停止刑罰之聲請均駁回。 
    理  由
一、聲請意旨略以：
(一)聲請人知悉之新事實及先前未主張之原因：
　⒈新事實：
  ⑴告訴人「林瑞斌」與胡任遠於102年4月25日凌晨2時許，在新
    北市淡水區民生路135巷之金泉停車場内鐵皮屋前發生口角
    爭執。包含共同被告「林晏弘」、共同被告「陳瀚民」、其
    餘十幾人從屋内衝向兩人，在場群眾爆發激烈衝突，聲請人
    見狀亦趨前，斯時雖天色昏暗，視線不佳，但聲請人眼見「
    陳瀚民」持刀向告訴人「林瑞斌」揮砍，聲請人因而出聲喊
    了告訴人「林瑞斌」的名字欲提醒其小心注意，然告訴人「
    林瑞斌」仍被「陳瀚民」砍傷；詎料，告訴人「林瑞斌」竟
    誤以為聲請人係聲援「胡任遠」且係聲請人持刀向其揮砍，
    而反持刀往伊身上砍了數刀，聲請人不得已之下始基於正當
    防衛之意思，情急中尋求防身工具而撿拾地上刀具抵擋攻擊
    ，然聲請人仍受有臉部、背部、兩邊上肢等多數刀傷、挫傷
    等傷害。
  ⑵嗣共同被告「林晏弘」朝告訴人「林瑞彬」噴防狼噴霧劑阻
    止其瘋狂揮砍之攻擊行為，雙方人馬亦經各自友人勸架、分
    開後，衝突始停止，在場受傷人數眾多， 其中以聲請人、
    告訴人「林瑞斌」二人均受有刀傷而傷勢最嚴重，告訴人「
    林瑞斌」在其友人陪同下送醫，聲請人亦在友人陪同下送醫
    急救 ◦
  ⒉聲請人未曾於原確定判決審理過程中主張上開事實之原因：
  ⑴聲請人之所以於原確定判決審理過程中，均以「當時不在案
    發現場」等語以資抗辯，而並未交代上開實情，其緣由係當
    時衝突發生後，聲請人原先本欲對告訴人「林瑞斌」提起傷
    害告訴，然當時聲請人熟識之「長輩」友人向聲請人表示其
    願意就本起糾紛擔任雙方之居中協調人，要求聲請人暫緩對
    告訴人「林瑞彬」提告，聲請人當時尚未成年，年紀尚輕，
    平日多仰賴長輩們提攜照顧，而聽從該名「長輩」所言，不
    敢違逆，因而未對告訴人「林瑞斌」提告、亦未請醫院開具
    驗傷單。
  ⑵然而，事隔一年多以後，聲請人卻忽然遭到臺灣士林地方法
    院檢察署傳喚於103年10月21日訊問，於當日聲請人始愕然
    得知告訴人「林瑞斌」早已對伊提起本案告訴，而並未如「
    長輩」友人所稱將會協調雙方互不提告，然斯時早已逾聲請
    人得對告訴人「林瑞斌」提告之告訴期間而不得再行告訴，
    始造成雙方均有傷害及被傷害之事實，卻僅有聲請人遭片面
    控訴之局面！
  ⑶聲請人雖在得知仍遭告訴人「林瑞斌」提起告訴之當下，已
    立即向居中協調人即該名「長輩」友人詢問為何當初雙方說
    好互不提告，卻仍遭提告，當時該名「長輩」友人僅告訴聲
    請人「伊也不知情為何林瑞斌會反悔提告」、「要聲請人先
    稍安勿躁」、「伊會去請林瑞斌撤告」、「要聲請人開庭時
    都先說不知道、當時不在場就好」云云，聲請人聽聞後，因
    當下心亂如麻、六神無主，亦僅能繼續聽從該名「長輩」友
    人所言，一面等待告訴人「林瑞斌」撤回告訴，一面以「自
    己當時不在現場」資為抗辯。
  ⑷在偵查中，聲請人並未委請律師為其辯護，而僅稱自己當時
    不在現場、否認砍殺告訴人等語，係因當時聲請人認知告訴
    人「林瑞斌」將經由「長輩」友人之勸說自行撤回告訴，而
    無須向檢察官說太多、亦無委請辯護律師之必要。
  ⑸俟本案經檢察官起訴而進入一審審理時，因聲請人遲遲未見
    告訴人「林瑞斌」撤回告訴，始委任律師協助了解本案案情
    ，當時聲請人與律師討論案情時，已有提及該名「長輩」友
    人將協調請告訴人「林瑞斌」撤告、及聲請人於先前庭期時
    均稱不在案發現場等情形，當時律師聽聞後，表示聲請人後
    續庭期仍可維持同樣之抗辯，以待告訴人「林瑞斌」撤回告
    訴，即可了結此事。
  ⑹詎料，本案一審審理中，聲請人卻接獲該名「長輩」友人回
    覆表示「林瑞斌已經神隱起來搬家了，才會找那麼久，後來
    有找到他，但林瑞斌告訴他，並不是他堅持要提告，是他媽
    媽因為在他住院期間替他花了不少費用，才堅持要他提告，
    而林瑞斌也回覆說他已經不混了，人也已經搬離開淡水 了
    ，他需要拿錢，既然不混了也沒必要再聽該位長輩的命令，
    之後的事要聲請人自己想辦法」云云，從此撒手不管。
  ⑺聲請人得知冀望告訴人「林瑞斌」撤回刑事告訴一途 已經無
    望時，雖在審理時曾一度欲將上開事實合盤托出，並盡力配
    合法院釐清事實，然而，聲請人當時誤以為在法院開庭所為
    之供述不得有前後不一之情形，否則將受偽證罪之處罰，故
    聲請人於此後之庭期仍基於此錯誤之法律認知，而維持與先
    前一慣之不在場抗辯，因懼怕偽證罪之處罰而無法誠實說出
    上開案發經過。
  ⑻直至本案經鈞院判處聲請人犯殺人未遂罪，處有期徒刑5年6
    月，並經最高法院駁回上訴而告確定後，聲請人始決意揭發
    上開事實，除向醫院申請調取聲請人當日急救病歷資料，並
    積極尋求在場目擊證人，證人「楊膳蔚」即為案發當日在場
    所有人中年紀最長、影響力最足，更為該處鐵皮屋之主人，
    其得知聲請人竟遭不實指控而判決殺人未遂罪確定後，願意
    出面交代當日所目擊事發情形，以釐清真相。
  ⑼此外，聲請人亦想方設法聯繫上告訴人「林瑞斌」談好金額
    達成和解，告訴人「林瑞斌」達成其要求獲償金錢之目的後
    ，果然也同意撤回本案告訴，甚至同意聲請人獲無罪判決，
    益徵告訴人「林瑞斌」是因需要金錢始向聲請人提起殺人未
    遂之刑事告訴。
　⑽另須陳明者，最高法院於108年6月20日以107年度台上字第37
    70號刑事判決撤銷原判決發回鈞院更審，嗣經鈞院於108年1
    0月29日為108年度上更一字第40號更審刑事判決，然於更審
    審理中，聲請人僅於第一次庭期表示欲聲請傳唤證人之意見
    ，第二次庭期聲請人因不可抗力因素臨時無法到庭，不料竟
    遭以短短四個月之審理期間即迅為重判，令聲請人措手不及
    ，完全沒有解釋交代上情之機會！聲請人另檢附「自述書」
    （附件03 )完整陳述詳情，以供參酌。
    聲請人爰提具本案判決確定後發現之新事實及新證據聲請本
    件再審。
(二)本案之四項新證據：⒈「聲請人於案發當日臺北榮民總醫 院
    急診病歷資料」、⒉證人「楊膳蔚」於確定判決後所為經公
    證「伊於事發當日目擊本案經過係聲請人為防衛包含告訴人
    『林瑞斌』之揮刀攻擊而撿拾地上之刀具抵擋告訴人攻擊」之
    聲明書、⒊告訴人親簽之刑事撤回告訴狀及⒋和解協議書。上
    開證據均係聲請人於本案判決確定後始申請取得之資料，自
    屬新的物證，上開新證據從未於任何偵查或審理程序中出現
    過，當然也從未經過任何的調查或評價，符合新事實新證據
    之「未判斷資料性」。
(三)以本案之新事實及新證據，再與先前卷内其他既存證據綜合
    判斷後，足可動搖原判決而使受有罪判決之聲請人獲判無罪
    ：
  ⒈自上開聲請人坦承之本案「新事實」、以及目擊證人「楊膳
    蔚」在公證人處宣誓為真之書面陳述可知，案發當日告訴人
    「林瑞斌」係先遭共同被告「陳瀚民」持刀砍傷後，係告訴
    人「林瑞彬」先持刀砍傷聲請人在先， 聲請人不得已，始
    基於自我正當防衛之意思，情急之下撿拾地上刀械抵擋告訴
    人「林端斌」持續揮砍之攻擊，於防衛過程中傷及告訴人「
    林瑞斌」，聲請人自身亦受有臉部、背部、兩邊上肢等多數
    刀傷、挫傷等傷害。質言之，係告訴人「林瑞斌」不法攻擊
    在先，聲請人正當防衛行為在後，聲請人自始至終均未基於
    傷害之主觀犯意揮砍告訴人「林瑞斌」 (頂多涉及有無防衛
    過當之問題），更遑論有何殺人之主觀犯意。
　⒉告訴人「林瑞斌」提起本案告訴時，先於刑事告訴狀稱「另
    一綽號『陳憨面』（台語)之人，竟手持藍波刀向告訴人衝來
    ，欲砍殺告訴人，所幸遭旁人攔阻，受阻撓之陳憨面立即 
    將藍波刀交給Q弟」（士林地檢署102年度他字第3163 號卷
    第1頁背面第「二」點）等語，復於103年4月14日偵訊時亦
    稱「陳瀚民也衝上來但被人拉住，把大支的刀交給甲○○」（
    士林地檢署102年度他字第3163號卷第76 頁第6至7行）等語
    ，亦指稱告訴「陳瀚民」有持刀衝向告訴人之砍殺行為。
　⒊至告訴人「林瑞斌」於一審作證時，之所以改口稱「陳瀚民
    被人抱住沒有砍到伊，刀子掉在地上」云云（104年度訴字
    第224號卷一第188頁背面），實情乃係由於一審104年12月4
    日準備程序時，告訴人「林瑞斌」與「陳瀚民」當庭達成和
    解（104年度訴字第224號卷一第157頁背面），告訴人「林
    瑞斌」達到獲取金錢之目的後，不欲再行追究「陳瀚民」之
    刑責，因而自達成和解時點過後之104年12月22日證述時方
    改口稱「陳瀚民」 被抱住、刀子掉到地上云云，然不僅與
    先前偵查中時所稱互相矛盾，亦與實情不符。
　⒋另參以本案偵查時，「陳瀚民」於103年10月21日供稱「(問
    ：受傷的人有何人？)很多人，林晏弘、吳紘璋、及一 些林
    瑞斌朋友。」等語（參偵字卷第19頁最後一行），可 以證
    明聲請人當時確實亦有負傷，絕非僅單面攻擊「林瑞斌」而
    已，而互核證人「楊膳蔚」上開聲明書所稱目擊經過，可證
    明聲請人於案發當時確實亦受有告訴人「林瑞斌」持刀揮砍
    攻擊。
　⒌準此，由聲請人坦承上開「新事實」，及所提出聲請人於案
    發當日臺北榮民總醫院急診病歷資料、證人「楊膳蔚」之經
    公證宣示為真之書面陳述，佐以原確定判決卷内本存有對聲
    請人有利之事證（聲請人當時亦負傷），應可動搖原判決認
    定被告係基於殺人犯意而攻擊「林瑞斌」而成立殺人未遂罪
    之結論，而產生「足認受有罪判決之人應受無罪或輕於原確
    定判決所認罪名之判決」之結果。
　⒍此外，告訴人「林瑞斌」已與聲請人達成和解，同意聲請人
    於本案應受無罪之論知，縱為有罪，亦同意聲請人應受緩刑
    之諭知，「林瑞斌」並親自簽具刑事撤回告訴狀及和解協議
    書。爰依刑事訴訟法第420條第1項第6款聲請再審並依刑事
    訴訟法第435條第2項規定聲請准予裁定停止刑罰之執行云云
    。
二、按刑事訴訟法第420條第1項第6款規定：有罪判決確定後，
    因發現新事實或新證據，單獨或與先前之證據綜合判斷，足
    認受有罪判決之人應受無罪、免訴、免刑或輕於原判決所認
    罪名之判決者，為受判決人之利益，得聲請再審。同條第3
    項規定：第1項第6款之新事實或新證據，指判決確定前已存
    在或成立而未及調查斟酌，及判決確定後始存在或成立之事
    實、證據。因此，舉凡法院未經發現而不及調查審酌者，不
    論該證據之成立或存在，係在判決確定之前或之後，甚且法
    院已發現之證據，但就其實質之證據價值未加以判斷者，均
    具有新規性。關於新事實及新證據之定義，對於「新規性」
    （或稱嶄新性）之要件，採取以該證據是否如前述具有未判
    斷資料性而定，與證據之「確實性」（或稱顯著性），重在
    證據之證明力，應分別以觀。有關確實性之判斷方法，兼採
    「單獨評價」或「綜合評價」之體例，即當新證據本身尚不
    足以單獨被評價為與確定判決認定事實有不同之結論者，即
    應與確定判決認定事實基礎之「既存證據」為綜合評價，以
    評斷有無動搖該原認定事實之蓋然性。而聲請再審案件所提
    出之事證，是否符合此項要件，其判斷當受客觀存在之經驗
    法則、論理法則所支配，並非聲請人任憑主觀、片面自作主
    張，就已完足。至於聲請人所提出或主張之新事實、新證據
    ，若自形式上觀察，根本和原判決所確認之犯罪事實並無何
    關聯，或無從產生聲請人所謂推翻該事實認定之心證時，當
    然無庸贅行其他調查。又聲請再審之理由，如僅對原確定判
    決認定事實爭辯，或對原確定判決採證認事職權行使，任意
    指摘，或對法院依職權取捨證據持相異評價，即使予以審酌
    ，亦無法動搖原確定判決，自非符合刑事訴訟法第420條第1
    項第6款、第3項所定提起再審之要件。
三、經查：
(一)按民國109年1月8日修正公布，同月10日施行之刑事訴訟法
    增訂第429條之2前段規定，聲請再審之案件，除顯無必要者
    外，應通知聲請人及其代理人到場，並聽取檢察官及受判決
    人之意見。本院已依法通知聲請人到場，並聽取檢察官、聲
    請人等之意見（見本院109年12月28日訊問筆錄第1至3頁）
    ，合先敘明。
(二)原確定判決係以證人即告訴人林瑞斌之供述、證人A1、A2、
    黃慎炫之證述，及馬偕紀念醫院淡水分院診斷證明書1紙、1
    04年10月24日馬院醫急字第1040005008號函暨所附病歷、林
    瑞斌所提受傷照片4張及原審當庭拍攝林瑞斌受傷照片5張等
    各項證據，相互印證，而為綜合判斷，認定林瑞斌與胡任遠
    於民國102 年4 月25日凌晨2 時12分許，在位在新北市淡水
    區民生路135 巷之金泉停車場內鐵皮屋前，因細故發生口角
    。適在場之甲○○、林晏弘、陳瀚民等人見狀心生不滿，共同
    基於傷害之犯意聯絡，先奔出趨前，由甲○○持自身攜帶之小
    支金屬製刀械（起訴書誤載為皮帶刀）揮砍林瑞斌背部，致
    林瑞斌受有左背割傷9×2×2公分之傷害。嗣陳瀚民至其機車
    置物箱內取得大支金屬製刀械後（起訴書誤載為西瓜刀），
    再朝林瑞斌衝去時，遭李杰宸抱住攔阻，而將大支金屬製刀
    械交付甲○○。甲○○接手上開刀械後，可預見以該鋒利之刀械
    砍殺人之頭部此一重要部位時，將可能使其發生死亡之結果
    。甲○○竟由原本之傷害犯意，提升為基於縱使林瑞斌發生死
    亡之結果，亦不違反本意之殺人不確定故意，持前揭大支金
    屬製刀械，朝林瑞斌前頭部揮砍；林晏弘雖就甲○○已提升為
    殺人犯意一事，並不知悉，然仍本前與甲○○、陳瀚民之傷害
    犯意，接續持防狼噴霧劑朝林瑞斌眼睛噴。林瑞斌見甲○○之
    攻擊行為，為免遭殺害，不得已之下，僅能伸出左手犧牲以
    求阻擋殺勢，甲○○因而砍斷林瑞斌左大拇指，致林瑞斌受有
    左大拇指斷指傷口7×1×2公分之傷害；甲○○再持上開刀械揮
    砍林瑞斌右手臂，致林瑞斌受有右上臂割傷8×2×1公分之傷
    害；甲○○再持上開刀械揮砍林瑞斌頭部，致林瑞斌受有頭皮
    割傷11×1.5×1公分等情，業於理由欄內詳述其取捨證據及論
    斷之基礎，及就聲請人所辯各節不可採之原因，詳予指駁，
    核其論斷作用，均為事實審法院職權之適當行使，無悖於經
    驗法則或論理法則，亦無違法不當之情事。
(三)聲請意旨所載「新事實」，係詳述聲請人何以未及對告訴人
    林瑞斌提起傷害告訴之原由，以及聲請人亦同樣受有傷害等
    情，然聲請人所述核與其涉犯殺人未遂犯行實屬二事，是聲
    請人所提出之上開新事實不論單獨觀之，或與先前之證據綜
    合判斷，自形式上觀察，均不足動搖原確定判決而對聲請人
    為更有利判決，與上開聲請再審規定之新事實之要件不符。
(四)聲請人所提出之台北榮民總醫院急診護理評估表，聲請人於
    原審法院及本院審理時，應已知有該等證據之存在，自無不
    及提出、調查前開資料之情形，已難謂與前揭法條規定「嶄
    新性」（即為事實審法院判決前已經存在，為法院、當事人
    所不知，不及調查斟酌，至其後始行發見）之再審要件相符
    。又聲請人雖提出楊膳蔚於109年11月25日在臺灣新北地方
    法院所屬民間公證人新北聯合事務所由公證人林上鈞所認證
    之聲明書為證據，而該聲明書係於本案判決確定後始行作成
    ，當為原確定判決未予評價過之證據，雖符合未判斷資料性
    之「嶄新性」要件，惟原審認定聲請人涉犯殺人未遂罪，除
    依據證人即告訴人林瑞斌之供述外，尚有證人A1、A2、黃慎
    炫之證述，及馬偕紀念醫院淡水分院診斷證明書1紙、104年
    10月24日馬院醫急字第1040005008號函暨所附病歷、林瑞斌
    所提受傷照片4張及原審當庭拍攝林瑞斌受傷照片5張等各項
    證據，然而，公證人林上鈞僅對於聲明書上「楊膳蔚」簽名
    蓋章認證屬實，其內容真偽本不在認證範圍內，此據公證人
    林上鈞於該文件上蓋印明確，則前開聲明書之「內容」是否
    真實，尚非無疑，不因經過公證即遽認必為可信。況縱使證
    人楊膳蔚於本案判決確定後證述如聲明書所示有利聲請人之
    陳述內容，在未經說明何以新供述之信用性較高而達於足以
    推翻前供述證明力之情形下，亦不足以動搖原確定判決所認
    定有罪事實之蓋然性，而與「顯著性」之要件不符，不能據
    為聲請再審之事由。至聲請人提出之和解協議書及告訴人之
    撤回告訴狀，僅能證明聲請人之犯後態度良好及告訴人不欲
    告訴之意思表示，與聲請人是否涉犯殺人未遂罪無涉，是聲
    請人所提出之上開和解協議書及撤回告訴狀不論單獨觀之，
    或與先前之證據綜合判斷，自形式上觀察，均不足動搖原確
    定判決而對聲請人為更有利判決，與上開聲請再審規定之新
    證據之要件不符。
四、綜上所述，聲請人所執再審理由，核與刑事訴訟法第420 條
    第1 項第6 款之要件未合，因認本件再審聲請為無理由，應
    予駁回；其停止刑罰執行之聲請，亦無所據，應併予駁回。
據上論斷，應依刑事訴訟法第434 條第1 項，裁定如主文。 　
中　　華　　民　　國　　110 　年　　1 　　月　　21　　日
                  刑事第十六庭  審判長法  官  葉騰瑞
                                      法  官  陳芃宇
                                      法  官  莊明彰
以上正本證明與原本無異。
如不服本裁定，應於收受送達後五日內向本院提出抗告狀。
                                      書記官  蘇佳賢
中　　華　　民　　國　　110 　年　　1 　　月　　21　　日